最高法院刑事判決　　　　　　　　　　　　　　　九十三年度台上字第一七四一號
　　上　訴　人　乙○○
　　選任辯護人　彭志傑律師
　　上　訴　人　甲○○
右上訴人等因貪污案件，不服台灣高等法院中華民國九十二年七月二十五日第二審更
審判決（九十二年度上更(一)字第一七一號，起訴案號：台灣台北地方法院檢察署八十
四年度偵字第一五六○五、一九八九一號），提起上訴，本院判決如左：
    主　文
原判決撤銷，發回台灣高等法院。
　　理　由
本件原判決認定上訴人乙○○係台灣汽車客運股份有限公司（下稱台汽公司）第一運
輸處行政室電工，負責第一運輸處基隆至頭份間各辦公處所、營業處所水電工程之修
繕、發包、驗收等業務。於民國八十三年二月至六月期間，承辦台汽公司「台北西站
自來水供水設備工程」金額新台幣（下同）八萬六千元、「台北北站消防發電機設備
遷移整配工程」金額十六萬一千元、「三重組自來水管線修漏工程」金額一萬一千元
、「桃園站候車室汰換日光燈工程」金額六萬九千元、「北站公廁衛生設備工程」金
額三萬二千元、「第一運輸處一樓男廁洗手盆修換工程」金額四千五百零五元、「第
一運輸處辦公大樓廁所修漏工程」金額四萬八千元、「板橋站汰換公廁抽風機工程」
金額四千五百元、「台北西站蹲式馬桶裝修工程」金額七千元等九項工程時，明知依
據機關營繕工程及購置定製變賣財物稽查條例，及台汽公司訂定之「營繕工程及購置
、定製、變賣財物程序暨授權範圍表」等規定，營繕工程授權金額六十萬元以下至一
萬二千元以上之作業程序，為「取具二家以上廠商估價單比價或議價辦理」，金額一
萬二千元以下之作業程序為「詢價擇廉辦理」。竟與向其借用甲種電匠執照掛牌之台
力空調工程有限公司（下稱台力公司）之實際負責人即上訴人甲○○，共同基於圖利
台力公司之概括犯意。由甲○○向不知情之翔偉電機有限公司等廠商，索取已蓋妥印
章之廠商空白估價單，並委請不知情之不詳姓名水電師傅填寫不實估價內容後，交付
台汽公司，進行不實議（比）價程序。所提出估價單之廠商有：翔偉電機有限公司（
陪標「台北西站自來水供水設備工程」、「台北北站消防發電機設備遷移整配工程Ｂ
標」、「北站公廁衛生設備工程」）、翌盛電機有限公司（陪標「板橋站汰換公廁抽
風機工程」）、長隆水電行（陪標「台北西站自來水供水設備工程」、「三重組自來
水管線修漏工程」、「桃園站候車室汰換日光燈工程」）、維達水電工程行（陪標「
台北北站消防發電機設備遷移整配工程Ａ標」、「第一運輸處辦公大樓廁所修漏工程
」、「板橋站汰換公廁抽風機工程」、「台北西站蹲式馬桶裝修工程」）、長鴻水電
材料行（陪標「台北北站消防發電機設備遷移整配工程Ａ標」、「台北北站消防發電
機設備遷移整配工程Ｂ標」、「桃園站候車室汰換日光燈工程」、「北站公廁衛生設
備工程」、「第一運輸處一樓男廁洗手盆修換工程」）、共有水電材料行（陪標「三
重組自來水管線修漏工程」、「第一運輸處辦公大樓廁所修漏工程」），及國田實業
有限公司（陪標「台北西站蹲式馬桶裝修工程」）。其中長鴻水電材料行、維達水電
工程行已停止營業，長隆水電行係乙○○實際負責，而以乙○○配偶呂碧華名義設立
。乙○○取得甲○○所提出台力公司及前開其他廠商之估價單後，明知其他廠商之估
價單所填寫估價不實，仍與甲○○共同基於行使登載不實文書之概括犯意聯絡。由乙
○○在部分陪標之估價單上蓋章以示核閱，並製作簽辦單，且以各廠商估價單為附件
，載明該工程招商估價結果，以台力公司估價最低，擬請准予招商施工之旨。而將該
不實之事項，登載於職務上所掌管之簽辦單。其中「台北北站消防發電機設備遷移整
配工程」，並登載於議（比）價紀錄表等公文書上。復均呈請上級核閱，而持以行使
。上訴人等以此方式，直接圖利台力公司，使台力公司得以順利取得前開九項工程承
包之機會，並施作完畢，而獲得總工程款計四十二萬三千零五元之不法利益等情。因
而撤銷第一審關於上訴人等部分之判決，改判仍論處上訴人等共同連續依據法令從事
公務之人員，對於主管之事務，直接圖利罪刑，固非無見。
惟查：(一)審理事實之法院對於卷內與被告犯罪是否成立有關，且依法應予調查之證據
，如未詳加調查，或雖已調查，仍未調查明白，則尚難遽為被告有利或不利之認定。
又貪污治罪條例第六條第一項第四款之圖利罪，以所圖得之利益係屬不法利益為前提
。本件原判決於事實欄載述，乙○○利用其承辦台汽公司前開九項工程發包之便，事
先與台力公司之實際負責人甲○○謀議，以不實之議（比）價程序，使台力公司順利
取得該九項工程承包之機會，並施作完畢，因而獲得總工程款計四十二萬三千零五元
。另於理由欄內，謂依支出傳票及估價單之記載，台力公司承包前揭工程所得之利潤
為三萬五千三百十元（見原判決第二○頁第十七行至第二一頁第一行）。則台力公司
承包系爭工程施作之工程完竣，經驗收後，所領取之工程款，似係承包工程之代價。
究竟其承包系爭工程施作之成本為何﹖合理利潤若干﹖有無逾越合理利潤而圖得不法
暴利﹖如何謂所領得之工程款全數均屬不法之利益﹖不無疑義。乃原審未就之詳予調
查釐清，即遽謂所領得之工程款四十二萬三千零五元全部均屬不法之利益，難謂無調
查未盡及理由不備之違誤（見原判決第四頁第五、六行）。(二)八十五年十月二十三日
修正公布之貪污治罪條例第八條第二項前段規定：「犯第四條至第六條之罪，在偵查
中自白，如有所得並自動繳交全部所得財物者，減輕其刑」。意指犯該條例第四條至
第六條之罪而有所得者，除在偵查中自白外，尚須具備自動繳交全部所得財物之要件
，始能依該項規定減輕其刑。而若無犯罪所得，因其本無所得，自無應否具備該要件
之問題，此時祇要在偵查中自白，即應認有上開規定之適用。又所謂自白，乃被告對
所為已經構成犯罪要件之事實，在偵查中向有偵查犯罪職權之公務員坦白供述者而言
，至於其在坦白供述事實之同時，對於阻卻違法或阻卻責任之事由，有所主張或辯解
，應屬辯護權之行使，不能據此即否定該自白之效力。本件依原判決所載，原審係以
上訴人等於法務部調查局北部地區機動工作組所供陳：其等為達台力公司得以承包系
爭工程施作之目的，乃以前開陪標廠商不實之估價單虛應等情，作為上訴人等有前開
圖利犯行之依據（見原判決第八頁第十二行至第九頁第六行、第十頁第三至十五行、
第十三頁第十七行至第十四頁第十三行、偵字第一九八九一號卷第十一至十六、六九
至七二頁）。另依原判決之載述，上訴人等圖利之對象為台力公司，上訴人等並無所
得（見原判決第二七頁第七、八行）。則如何不能依前開必減其刑之規定減輕其刑，
原判決未詳予審酌論述，要屬理由不備。以上或為上訴意旨所指摘，或為本院得依職
權調查之事項，應認原判決仍有撤銷發回更審之原因。又原判決不另為無罪諭知部分
，因公訴人認其與本件有罪部分，有裁判上一罪關係，基於審判不可分之原則，亦應
併予發回。
據上論結，應依刑事訴訟法第三百九十七條、第四百零一條，判決如主文。
中　　　華　　　民　　　國　　九十三　　年　　　四　　　月　　　八　　　日
                              最高法院刑事第六庭
                                  審判長法官  吳　雄　銘
                                        法官  池　啟　明
                                        法官  石　木　欽
                                        法官  郭　毓　洲
                                        法官  吳　三　龍
      右正本證明與原本無異
                                              書  記  官
中　　　華　　　民　　　國　　九十三　　年　　　四　　　月　　 十三 　　日
                                                                        Ｑ
